【裁判字號】    94,訴,123
【裁判日期】    950104
【裁判案由】    槍砲彈藥刀械管制等
【裁判全文】
臺灣板橋地方法院刑事判決               94年度訴字第123號
公  訴  人  臺灣板橋地方法院檢察署檢察官
被      告  乙○○
選任辯護人  陳佳瑤律師
            吳佳育律師
            謝宜雯律師
上列被告因違反槍砲彈藥刀械管制條例案件，經檢察官提起公訴
（93年度偵字第12726 號），本院判決如下：
    主  文
乙○○未經許可連續製造可發射子彈具有殺傷力之槍枝，處有期
徒刑陸月，如易科罰金，以參佰元折算壹日；扣案如附表編號一
及編號二所示之物均沒收之。又未經許可製造彈藥，未遂，處有
期徒刑肆月，如易科罰金，以參佰元折算壹日；扣案如附表編號
三至編號五所示之物均沒收之。應執行有期徒刑捌月，如易科罰
金，以參佰元折算壹日；扣案如附表編號一至編號五所示之物均
沒收之。
    事  實
一、乙○○明知可發射子彈具有殺傷力之槍枝及爆裂物，分別係
    屬民國86年11月24日修正前槍砲彈藥刀械管制條例第4 條第
    1 款及第2 款所列之管制物品，非經中央主管機關之許可，
    不得製造、持有，竟基於製造可發射子彈具有殺傷力之槍枝
    之概括犯意，於82年7 月間，在其當時位於臺北縣永和市○
    ○路24號2 樓住處，藉由其當時就讀元培醫專醫事檢驗科所
    獲取之知識，將其前在臺北市西門町獅子林大樓某玩具槍店
    所購入之仿BERETTA 廠M9型半自動手槍之玩具手槍1 枝之槍
    管貫通後，再塞入金屬槍管，且於自行蒐集材料，經加工後
    再予組裝，以上開手法，連續製造完成可發射子彈具有殺傷
    力之改造玩具手槍1 支（含彈匣3 個，槍枝管制編號000000
    0000）及土造長槍1 支（槍枝管制編號0000000000）。另基
    於製造具有殺傷力之爆裂物之犯意，於82年7 月間，在上址
    住處，從其向不詳商店所購得之炮竹中取出火藥，並利用不
    知情之學長所贈與及從學校實驗室所蒐集而得之鋁粉、硫磺
    、氯酸鉀、硝酸鉀等化學原料，混合調製成煙火類火藥後，
    再裝填放入挖空之乾電池內，並在頂端插上空心銅管1 根，
    俾放入電線作為引爆之用，以此手法，擬製造具有殺傷力之
    爆裂物1 個，因尚未完成發火引爆裝置而未遂。嗣經警於93
    年8 月6 日11時30分許，持搜索票在上址住處實施搜索，起
    出上開乙○○所製造如附表編號一至編號三所示之物、乙○
    ○所有供其製造上開爆裂物所用如附表編號四及編號五所示
    之物及與本案無涉如附表編號六至編號十九所示之物，始查
    悉上情。
二、案經臺北市政府警察局移送臺灣板橋地方法院檢察署檢察官
    偵查起訴。
    理  由
一、認定被告有罪之依據：
（一）製造爆裂物未遂部分：
      此部分之犯罪事實，業據被告迭於警詢、檢察官偵訊及本
      院審理時坦承不諱，並有如附表編號三至編號五所示之物
      扣案可資佐證。又扣案如附表編號三所示之物，經送內政
      部警政署刑事警察局鑑驗結果，認送鑑土製炸彈1 顆，係
      挖空1 號電池裝填黑色粉末，頂端插入1 根空心銅管，重
      約70公克，經鑑驗該粉末成分，內含有鋁粉、碳粉、硫磺
      、氯酸鉀及硝酸鉀等成分，認係煙火類火藥，因缺少發火
      裝置，結構不完整，然其內容物（煙火類火藥）係屬內政
      部公告之爆裂物主要組成零件等情，有該局93年11月29日
      刑偵五字第0930236195號鑑驗通知書1 件附卷可稽（見偵
      卷第92頁）。而扣案如附表編號五所示之物，經採樣送內
      政部警政署刑事警察局鑑驗，分別檢出鋁粉、硫磺、氯酸
      鉀及硝酸鉀等成分，亦有該局93年11月10日刑鑑字第0930
      173003號鑑驗通知書1 件存卷可證（見偵卷第95至98頁）
      ，足認被告之自白確與事實相符。查被告基於製造具有殺
      傷力之爆裂物之犯意，已著手實施製造行為，僅因仍未完
      成發火引爆裝置，致其所製造之爆裂物之結構尚欠完整，
      其製造爆裂物未遂之事證甚為明確，此部分之犯行已堪認
      定。
（二）連續製造改造玩具手槍及土造長槍部分：
      訊據被告固坦承曾於上揭時、地，連續製造扣案如附表編
      號一及編號二所示之改造玩具手槍及土造長槍各1 枝，惟
      於本院審理時否認有何犯罪情事，辯稱：伊製造完成上開
      扣案槍枝後，不曾成功擊發，伊質疑該槍枝有何殺傷力云
      云。經查：
   1、扣案如附表編號一及編號二所示之物，經送內政部警政署
      刑事警察局鑑驗結果，認送鑑改造手槍1 枝（槍枝管制編
      號0000000000），係仿BERETTA 廠M9型半自動手槍製造之
      玩具手槍，經檢視，槍管已貫通且內襯金屬管，機械性能
      良好，可擊發適用子彈，認具殺傷力；送鑑土造長槍1 枝
      （槍枝管制編號0000000000），係由具擊發機構之木質槍
      身與土造金屬槍管組合而成之土造長槍，以打擊底火引爆
      子彈內火藥為發射動力，機械性能良好，可擊發適用之子
      彈，認具殺傷力等情，此有該局93年9 月27日刑鑑字第09
      30172129號槍彈鑑定書1 件可憑（見偵卷第70至74頁）。
      而內政部警政署刑事警察局之上開鑑定，係採「性能檢驗
      法」，其原理及方法為：「檢測證物之機械結構（槍身、
      滑套、槍管、撞針、擊錘、扳機等主要零件結構）及機械
      性能（進彈、上膛、閉鎖、擊發、退殼拋殼等運作性能）
      是否完整、良好之方法，其原理係以實際操作之方式進行
      槍枝檢測，鑑定槍枝結構及性能是否完整良好，倘其結構
      完整，能發揮擊發適用子彈之功能者，則認該槍枝具殺傷
      力。」亦據該局於94年4 月11日以刑鑑字第0940036262號
      函釋綦詳（見本院卷第41頁）。另依上開鑑定機關之鑑識
      科物理組技士甲○○於本院審理時到庭所證：本件鑑定係
      由我負責，其中之改造玩具手槍1 枝，係以「性能檢驗法
      」鑑定，沒有實際試射，另外土造長槍1 枝，則因構造較
      為特殊，除採「性能檢驗法」外，並曾以建築工業用子彈
      做過擊發測試，測試結果確認其撞針功能正常，可以擊發
      子彈底火，上開槍枝2 枝經鑑定結果，均認具有殺傷力等
      語（見本院卷第99至101 頁）。綜上以觀，足認扣案之改
      造玩具手槍及土造長槍各1 支均具有殺傷力無訛。
   2、辯護人雖以上開鑑定機關係採「性能檢驗法」為鑑定，並
      未施以「動能測試法」從事實際試射，認未能證明扣案槍
      枝是否具有殺傷力為辯。惟「性能檢驗法」及「動能測試
      法」二者，同係目前實務上通常採為確認槍枝有無殺傷力
      之鑑定方法，「動能測試法」可藉由實際射出子彈以測得
      具體之動能數值，固有其長，惟因受限於實驗室之設備、
      適用子彈之取得、耗費之時間及成本、施測人員之安全等
      因素，洵非每案均必以該鑑定方法為唯一依據，而應斟酌
      個案具體情節，據以判斷有無進行實際試射之必要。本件
      鑑定機關所採之「性能檢驗法」，有其嚴謹之科學原理及
      操作方法，俱如前述，而實際負責鑑定之人員甲○○，自
      85年7 月間起即開始從事槍彈鑑定工作，迄本件鑑定時，
      已有8 年以上之槍彈鑑定經驗，且於中央警察大學鑑識科
      學研究所博士班深造，此據其到庭結證屬實（見本院卷第
      100 頁），學經歷俱豐，由其踐行上開具嚴謹科學原理及
      操作方法之「性能檢驗法」所得之鑑定結果，應屬可信。
      申言之，鑑定機關專業人員甲○○係以實際操作之方式，
      檢測扣案槍枝之機械結構及性能（土造長槍部分，並曾進
      行擊發測試），確認扣案槍枝之結構完整、性能良好，可
      擊發射出適用子彈，且於子彈填足底火之情形，在最具威
      力之適當距離下，擊發射出之子彈具備可穿入人體皮肉層
      之動能，即達24焦耳／平方公分以上，始判定扣案槍枝具
      有殺傷力，審酌甲○○之專業能力及所踐行之鑑定程序，
      本院認其鑑定結果深具可信度，自得採為本案認定事實之
      依據，非必以實彈測試始能判斷。辯護人認鑑定機關採用
      「性能檢驗法」，僅在確認扣案槍枝可以擊發，不能排除
      子彈擊發後能否順利通過槍管射出之疑義，且與實務認定
      殺傷力之標準不符云云，均有誤會。
   3、本院前依辯護人之聲請，將扣案之改造玩具手槍及土造長
      槍各1 枝送中央警察大學以「實際試射方式」為鑑定，惟
      該大學函覆略謂：上述2 枝送鑑槍枝，因無適用子彈且本
      校無機械手臂，試射可能危及試射人員之安全，故無法進
      行貴院所要求之「實際試射方式」鑑定等語，有該大學94
      年7 月27日校鑑科字第0940002731號函1 件可稽（見本院
      卷第57頁），嗣辯護人亦當庭表明不再請求以實際試射為
      鑑定（見本院卷第74頁）。兼以被告於本院行準備程序時
      ，對於起訴書所載之罪名自始均表明認罪（見本院卷第26
      頁），實已承認扣案槍枝均具有殺傷力，嗣於本院審理時
      始加以爭辯。凡此，益徵扣案槍枝確無另行實彈測試之必
      要。至於中央警察大學之上揭函文雖有提及：「送鑑管制
      條碼0000000000之土造長槍，無法真正閉鎖且扳機及擊發
      裝置結構鬆散」等語。惟扣案土造長槍係被告於82年7 月
      間製造完成，於93年8 月6 日為警查獲後檢送內政部警政
      署刑事警察局為鑑定，嗣於94年5 月23日始經本院函送中
      央警察大學，其間經歷時日非短，難保物之狀態始終如一
      ，兩相比較，原應以距離案發日較近之內政部警政署刑事
      警察局之鑑定意見為可採。且依甲○○所證：所謂的「閉
      鎖」，是可以完整發揮子彈之動能，不致使爆炸氣體提早
      外洩，產生爆裂危險，即使沒有完全閉鎖，僅可能使槍枝
      提前開栓，但彈頭仍可能射出等語（見本院第100 頁），
      準此，中央警察大學上開所稱之「無法真正閉鎖」，自不
      當然影響槍枝具有殺傷力之判斷。況經本院進一步函詢，
      中央警察大學又於94年10月27日函覆略以：「……但因送
      鑑槍枝（指扣案土造長槍）具備鋼鐵材質之槍管及完整之
      握把，仍可能以其他方式發射彈丸」等語，顯仍未排除該
      槍枝具有殺傷力之可能性。從而，僅憑中央警察大學上揭
      函文之內容，尚難為何有利於被告之認定，而推翻本院前
      述扣案槍枝具有殺傷力之判斷。
   4、綜上所述，此部分之事證已臻明確，被告連續製造改造玩
      具手槍及土造長槍之犯行亦堪認定，應依法論科。
二、論罪科刑：
（一）查被告行為後，槍砲彈藥刀械管制條例於86年11月24日修
      正公布全文，於同年月26日生效，其中關於製造爆裂物，
      於修正前係列為製造彈藥罪，而應依修正前第11條第1 項
      規定處「6 月以上5 年以下有期徒刑」，於修正後改依第
      7 條第1 項規定處「死刑、無期徒刑或7 年以上有期徒刑
      ；處徒刑者，併科新臺幣3 千萬元以下罰金」。另關於製
      造其他可發射金屬或子彈具有殺傷力之各式槍，依86年11
      月24日修正前之第10條第1 項規定原處「5 年以下有期徒
      刑」，於修正後改依第11條第1 項規定處「5 年以上有期
      徒刑，併科新臺幣1 千萬元以下罰金」；該第11條規定曾
      於89年7 月5 日修正公布，於同年月7 日生效，惟罰則相
      同；嗣槍砲彈藥刀械管制條例復於94年1 月26日修正公布
      ，於同年月28日生效，將第11條刪除，且將其他可發射金
      屬或子彈具有殺傷力之各式槍砲之刑責，移列併入第8 條
      內，其中關於未經許可製造該等槍砲之法定刑，依修正後
      第8 條第1 項規定係處「無期徒刑或5 年以上有期徒刑，
      併科新臺幣1 千萬元以下罰金」。經比較新舊法，均以適
      用86年11月24日修正前之規定有利於被告，依刑法第2 條
      第1 項但書，應適用最有利於行為人之該修正前規定。
（二）核被告所為，係犯86年11月24日修正前之槍砲彈藥刀械管
      制條例第10條第1 項之未經許可製造可發射子彈具有殺傷
      力之槍枝罪、同條例第11條第1 項之未經許可製造彈藥罪
      。其行為時為14歲以上未滿18歲之人，爰均依刑法第18條
      第2 項規定減輕其刑。被告未經許可製造可發射子彈具有
      殺傷力之槍枝後，再持有該槍枝，其持有槍枝之低度行為
      ，為製造槍枝之高度行為所吸收，不另論罪。雖被告持有
      行為繼續至93年8 月6 日，而持有可發射子彈具有殺傷力
      之各式槍罪，於被告製造行為完成後，經於86年11月24日
      、89年7 月5 日及94年1 月26日修正公布，其處罰均較被
      告製造該槍枝時之86年11月24日修正前之該條例第10條第
      1 項及第3 項規定為重，惟依前開高度行為吸收低度行為
      之理論，製造行為完成時，持有之低度行為已被吸收，仍
      不得論以處罰較重之修正後之持有罪（臺灣高等法院88年
      法律座談會彙編，第43號提案，研討結果參照，見該書第
      307 至312 頁）。被告先後二次分別製造改造玩具手槍、
      土造長槍之犯行，時間緊接，觸犯構成要件相同之罪名，
      顯係基於概括犯意反覆為之，為連續犯，應依刑法第56條
      規定論以一罪，並加重其刑。此部分兼有加重及減輕其刑
      之事由，爰依刑法第71條規定先加後減之。被告已著手實
      施製造具有殺傷力之爆裂物行為，惟因尚未完成發火引爆
      裝置而不遂，為未遂犯，爰依刑法第26條前段規定遞減其
      刑。被告因製造爆裂物未遂，而持有爆裂物之主要組成零
      件即火藥，其持有爆裂物主要組成零件之低度行為，為製
      造之高度行為所吸收，亦不另論罪。雖被告持有爆裂物主
      要組成零件之行為亦繼續至93年8 月6 日，且修正後槍砲
      彈藥刀械管制條例關於持有爆裂物主要組成零件之處罰亦
      較被告行為時製造爆裂物之處罰為重，惟本於上揭高度行
      為吸收低度行為之法理，仍不得論以處罰較重之修正後之
      持有罪。所犯上開二罪，行為互殊，罪名有異，應予分論
      併罰。
（三）爰審酌被告前無犯罪科刑紀錄，有臺灣高等法院被告前案
      紀錄表在卷可參，惟其擅自製造可發射子彈具有殺傷力之
      槍枝及爆裂物，實已嚴重威脅社會治安，其智識程度、犯
      罪之動機、目的、手段及犯罪後之態度等一切情狀，分別
      量處如主文所示之刑，並定其應執行之刑，以示懲儆。又
      被告行為後，刑法第41條業於90年1 月10日修正公布，於
      同年月12日生效，該條第1 項前段將得易科罰金之範圍由
      「犯最重本刑為3 年以下有期徒刑以下之罪」，修正擴大
      為「犯最重本刑為5 年以下有期徒刑以下之刑之罪」，比
      較新舊法結果，以新法有利於被告，依刑法第2 條第1 項
      前段規定，應適用修正後之規定，爰併諭知易科罰金之折
      算標準。
三、沒收：
（一）扣案如附表編號一及編號二所示之物，均係可發射子彈具
      有殺傷力之槍枝，為違禁物，不問屬於犯人與否，均應依
      刑法第38條第1 項第1 款規定宣告沒收。
（二）扣案如附表編號三所示之物，為被告尚未製作完成之爆裂
      物，其內所含之煙火類火藥，係屬內政部公告之爆裂物主
      要組成零件，業經列為違禁物，不問屬於犯人與否，均應
      依刑法第38條第1 項第1 款規定宣告沒收。上開未完成爆
      裂物除火藥以外之其他結構成分、如附表編號四及編號五
      所示之物，均為被告所有，已據其供承在卷，另依該爆裂
      物內含火藥所驗出之成分（鋁粉、碳粉、硫磺、氯酸鉀及
      硝酸鉀，見內政部警政署刑事警察局93年11月29日刑偵五
      字第0930236195號鑑驗通知書，偵卷第92頁）及被告所供
      之製造手法（使用氯酸鉀、鋁粉、鞭炮火藥裝在挖空之電
      池內，見偵卷第21頁），堪認上開物品，皆係供被告實施
      本件製造爆裂物犯行所用或預備之物，爰均依刑法第38條
      第1 項第2 款規定諭知沒收之。
（三）扣案如附表六至附表八所示之物，分別係雙基或單基發射
      火藥及含有過錳酸鉀、氫氧化鈉、硝酸銀等成分之化學原
      料，有內政部警政署刑事警察局93年11月10日刑鑑字第09
      30173003號鑑驗通知書（見偵卷第95至98頁）、火藥檢驗
      成分一覽表（見偵卷第91頁）可證。按依內政部之公告，
      僅有作為「炸彈、爆裂物」成分之「火藥」，方屬槍砲彈
      藥刀械管制條例所稱之「彈藥之主要組成零件」，至於作
      為「砲彈、子彈」成分之「火藥」，則未規定亦屬「彈藥
      之主要組成零件」，此觀內政部86年11月24日（86）台內
      警字第8670683 號函文甚明。而上開扣案之發射火藥，顧
      名思義，乃係作為子彈、砲彈之彈頭得藉其瞬間爆炸之威
      力投射而出之火藥，故該等火藥自屬子彈或砲彈所用之材
      料，非屬炸彈或爆裂物所用之火藥，自非內政部公告之主
      要組成零件範圍，而不屬違禁物。又上開扣案之發射火藥
      及化學原料，連同附表編號九至編號十九所示之物，固均
      屬被告所有，然查無證據足認與本件犯罪有何關連，爰均
      不予宣告沒收，附此敘明。
據上論斷，應依刑事訴訟法第299 條第1 項前段，86年11月24日
修正前之槍砲彈藥刀械管制條例第10條第1 項、第11條第1 項，
刑法第11條前段、第2 條第1 項前段、但書、第56條、第18條第
2 項、第26條前段、第38條第1 項第1 款、第2 款、第51條第5
款、第9 款、修正後刑法第41條第1 項前段、第2 項，罰金罰鍰
提高標準條例第2 條，判決如主文。
本案經檢察官蘇揚旭到庭執行職務。
中    華    民    國    95    年     1     月    4    日
                  刑事第十六庭  審判長法  官  陳鴻清
                                      法  官  張兆光
                                      法  官  朱嘉川
以上正本證明與原本無異。
如不服本判決應於送達後10日內向本院提出上訴狀。
                                      書記官  陳聖儒
中    華    民    國    95    年     1     月    9    日
附錄本案論罪科刑法條全文：
86年11月24日修正前槍砲彈藥刀械管制條例第10條：
未經許可製造、販賣或運輸第4 條第1 款所稱其他可發射金屬或
子彈具有殺傷力之各式槍者，處5 年以下有期徒刑。
意圖供自己或他人犯罪之用，而犯前項之罪者，處6 月以上5 年
以下有期徒刑，得併科3 萬元以下罰金。
未經許可無故持有、寄藏或意圖販賣而陳列第1 項所列各式槍砲
之一者，處3 年以下有期徒刑。
第1 項及第2 項之未遂犯，罰之。
86年11月24日修正前槍砲彈藥刀械管制條例第11條：
未經許可製造、販賣或運輸彈藥者，處6 月以上5 年以下有期徒
刑。
意圖供自己或他人犯罪之用，而犯前項之罪者，處1 年以上7 年
以下有期徒刑，得併科5 萬元以下罰金。
未經許可無故持有、寄藏或意圖販賣而陳列彈藥者，處3 年以下
有期徒刑。
第1 項及第2 項之未遂犯罰之。
附表：
┌──┬─────────┬───┬─────────┐
│編號│  扣  案  物  品  │數  量│ 備            註 │
├──┼─────────┼───┼─────────┤
│一  │改造玩具手槍（含彈│1 枝  │有殺傷力          │
│    │匣3 個，槍枝管制編│      │                  │
│    │號0000000000）    │      │                  │
├──┼─────────┼───┼─────────┤
│二  │土造長槍（槍枝管制│1 枝  │有殺傷力          │
│    │編號0000000000）  │      │                  │
├──┼─────────┼───┼─────────┤
│三  │爆裂物            │1 個  │尚未完成引爆裝置，│
│    │                  │      │其內含有爆裂物之主│
│    │                  │      │要組成零件即煙火類│
│    │                  │      │火藥              │
├──┼─────────┼───┼─────────┤
│四  │炮竹              │7 盒  │                  │
│    │                  │      │                  │
├──┼─────────┼───┼─────────┤
│五  │化學原料          │5 件  │即扣押物品目錄表編│
│    │                  │      │號10「炸彈基本原料│
│    │                  │      │」10件，其中含有鋁│
│    │                  │      │粉、硫磺、氯酸鉀及│
│    │                  │      │硝酸鉀成分之5 件  │
├──┼─────────┼───┼─────────┤
│六  │發射火藥          │1 件  │即扣押物品目錄表編│
│    │                  │      │號10「炸彈基本原料│
│    │                  │      │」10件，其中含有硝│
│    │                  │      │化纖維成分之1 件  │
├──┼─────────┼───┼─────────┤
│七  │化學原料          │4 件  │即扣押物品目錄表編│
│    │                  │      │號10「炸彈基本原料│
│    │                  │      │」10件，除前二項所│
│    │                  │      │示6 件外之其餘4 件│
├──┼─────────┼───┼─────────┤
│八  │發射火藥          │3 包  │即扣押物品目錄表編│
│    │                  │      │號7 「制式火藥」  │
├──┼─────────┼───┼─────────┤
│九  │改造玩具子彈及空彈│55顆  │均不具子彈完整結構│
│    │殼                │      │，無殺傷力        │
├──┼─────────┼───┼─────────┤
│十  │玩具槍用之底火    │1 批  │                  │
│    │                  │      │                  │
├──┼─────────┼───┼─────────┤
│十一│不明液體          │1 瓶  │即扣押物品目錄表編│
│    │                  │      │號 2「硝化甘油」，│
│    │                  │      │不含有機或無機火藥│
│    │                  │      │成分              │
├──┼─────────┼───┼─────────┤
│十二│碳棒              │1 批  │                  │
│    │                  │      │                  │
├──┼─────────┼───┼─────────┤
│十三│鎂帶              │1 捲  │                  │
│    │                  │      │                  │
├──┼─────────┼───┼─────────┤
│十四│般空燃油          │1 瓶  │                  │
│    │                  │      │                  │
├──┼─────────┼───┼─────────┤
│十五│釣線              │1 批  │                  │
│    │                  │      │                  │
├──┼─────────┼───┼─────────┤
│十六│電線              │1 批  │                  │
├──┼─────────┼───┼─────────┤
│十七│工具              │1 批  │                  │
├──┼─────────┼───┼─────────┤
│十八│開關、LED 燈      │1 批  │                  │
├──┼─────────┼───┼─────────┤
│十九│高壓空氣瓶        │1 包  │                  │
└──┴─────────┴───┴─────────┘


司法院資訊處製作；財團法人民間司法改革基金會備份。
